【裁判字號】    91,上更(一),812
【裁判日期】    920404
【裁判案由】    毀損
【裁判全文】
臺灣高等法院刑事判決                        九十一年度上更(一)字第八一二號
    上  訴  人
    即  被  告  乙○○
                丙○○
    共      同
    選任辯護人  王聖舜   律師
    自  訴  人
                陳杜玉
                戊○○
                己○○
                庚○○
右上訴人，因毀損等案件，不服臺灣台北地方法院，八十七年度自字第七六二號，中
華民國八十八年一月二十八日第一審判決提起上訴，判決後經最高法院發回更審，本
院判決如左：
    主      文
原判決關於乙○○、丙○○部分撤銷。
乙○○、丙○○均無罪。
    理  由
一、自訴意旨略以：陳杜玉、戊○○、己○○、庚○○共有之台北市○○○路○段
    二一二巷臨六號原座落台北市○○區○○段三小段四七三地號及四七六－二地號
    上，嗣經陳居德訴請拆屋還地，獲得勝訴取得假執行之執行名義後，聲請法院強
    制執行，陳杜玉、戊○○、己○○、庚○○等乃依法院判決結果自行拆屋還地
    ，惟仍就四七六－二地號上之房屋（下稱系爭殘餘建物）供擔保免為假執行。詎
    僑泰股份有限公司（下稱僑泰公司）於民國（下同）八十七年八月九日僱工將系
    爭殘餘建物旁四七六-二地號上地板先予以切割成十餘塊，再於八十七年八月十
    一日由僑泰公司職員乙○○，竟在工地工務所指揮僱用之挖土機司機即丙○○，
    二人基於毀壞系爭殘餘建物使之倒塌以利該工地開工之犯意聯絡，由丙○○以挖
    土機先在系爭殘餘建物四七六－二地號旁挖一大洞，企圖使位於四七六－二地號
    上之系爭殘餘建物自行倒塌，因未得逞，竟以挖土機將該系爭殘餘建物挖倒毀損
    。翌日丙○○再將該系爭殘餘建物之基礎地板毀損挖起後，將該地以圍牆圍起來
    ，認共同毀壞自訴人之系爭殘餘建物房屋，有照片及目擊證人丁○○、辛○○，
    認乙○○、丙○○涉犯毀損及強制之罪嫌云云。
二、訊據被告乙○○、丙○○固不否認，於右揭時地系爭殘餘建物，因被告丙○○在
    旁施工時倒塌等情，然堅決否認有故意毀損及妨害人行使權利之犯行，辯稱：
（一）系爭殘餘建物係成一狹長四邊形，邊長為九一二、八五公分、五十公分及七十
      五公分，外緣縱深最深之處不過七十五公分、扣除鐵門木板隔壁寬度後，內部
      縱深不及五十公分，面積不足四平方公尺，自訴人自承該系爭殘餘建物面積三
      點六平方公尺，此有自訴人於民事執行處補充說明兼證物狀可查，系爭殘餘建
      物幾乎是壹片薄牆，一般人站立迴轉均極困難，亦無水電，並非刑法第三百五
      十三條之建築物。
（二）八十七年八月十一日被告乙○○係交待工地主任甲○○請被告丙○○整理系爭
      殘餘建物旁之工地，並清除現場垃圾，此業經被告丙○○、乙○○及證人甲○○等證述無訛，有訊問筆錄在卷足憑，自訴人指稱被告故意毀損系爭殘餘建物
      云云，已屬誤會。又系爭殘餘建物傾倒時即八十七年八月十一日下午二時許，
      被告乙○○係前往醫院門診，此有掛號單可證（參被證十一），不可能指揮被
      告丙○○故意毀損系爭殘餘建物。
（三）再者，系爭殘餘建物僅係一片牆，隨時有傾倒之可能，而被告丙○○於操作怪
      手清除垃圾時，系爭殘餘建物突然傾倒，實非被告丙○○故意為之，此由證人
      即工地主任甲○○證稱其於獲悉系爭殘餘建物傾倒後立即報警處理可知。又四
      七六－二地號土地長期遭自訴人占用，系爭殘餘建物因自訴人提供反擔保致暫
      時無法拆除，僑泰建設股份有限公司擬著手就本件新建工程案進行變更設計，
      以求順利施工，被告更無故意毀損系爭殘餘建物之必要。
（四）此外，自訴人既違法占用僑泰建設股份有限公司所有四七六－二號土地，如被
      告確有故意毀損該系爭殘餘建物，早在預售屋推出銷售時即應動手拆除，又何
      需與自訴人纏訟請求自訴人等拆屋還地？是以自訴人指稱被告乙○○唆使被告
      丙○○毀損該系爭殘餘建物，洵屬無稽。另八十七年十月六日庭訊時，證人丁○○、辛○○證述有重大瑕疵，且證人丁○○所有之違章建築房屋佔用同一工
      地，經臺北市政府工務局建築管理處（以下簡稱：工務局）拆除，丁○○與僑
      大公司間損害賠償訴訟，與本件有密切利害關係，證言有偏頗之虞。
三、按犯罪事實應依證據認定之，無證據不得推定其犯罪事實，又不能證明被告犯罪
    者，應諭知無罪之判決，刑事訴訟法第一百五十四條、第三百零一條第一項分別
    定有明文。又認定不利於被告之事實，須依積極證據，苟積極證據不足為不利於
    被告事實之認定時，即應為有利於被告之認定，更不必有何有利之證據（最高法
    院三十年上字第八一六號判例參照）。再事實之認定，應憑證據，如未能發現相
    當證據，或證據不足以證明，自不能以推測或擬制之方法，為裁判基礎（最高法
    院四十年台上字第八六號判例參照）。又告訴人之告訴，本以使被告受刑事訴追
    為目的，故其陳述是否與事實相符，自應調查其他證據，以資審認，苟其所為攻
    擊之詞，尚有瑕疵，則在此瑕疵未予究明以前，即不能遽採為斷罪之基礎（最高
    法院五十二年台上字第一三○○號、六十一年台上字第三○九九號判例參照）。
    又刑法第三百五十三條第一項之毀損他人建築物罪，以行為人有毀損他人建築物
    之故意為成立要件（七十一年臺上字第五二五一號裁判參照）。則本件首應審究
    者，應探究被告是否有毀損及妨害人行使權利之故意犯行。
經查：
（一）自訴人共有門牌號碼為台北市○○○路○段二一二巷臨六號之鐵架造石綿瓦房
      屋一棟，其坐落基地為前揭四七三、四七六-二號土地，因無權占有他人土地
      ，經地主訴請拆屋還地經勝訴，並提供擔保聲請假執行後，自訴人先行拆除坐
      落在四七三號地號上之房屋，面積Ｏ點ＯＯ一八公頃地上建築物，其餘坐落在
      四七六－二號土地，面積Ｏ點ＯＯＯ四公頃之系爭殘餘建物，則經自訴人提供
      反擔保免為假執行，於判決確定前暫不執行，此有八十六年七月二五號台北市
      大安地政事務所複丈成果圖影本在卷可查（見原審卷第一六四頁），系爭殘餘
      建物從側面觀之幾乎僅係薄薄的一面鐵架造石綿瓦牆，且該牆之背面有不明管
      線攀爬在牆上，此有照片在卷可查（見原審卷第一二三頁），則系爭殘餘建物
      基地雖仍占立於四七六-二號地基上，因其基地面積狹小，形狀狹長，又保持
      原建物二樓高度，故其重心明顯會出現不穩之現象，乃事理之常，應可認定。
（二）系爭殘餘建物，位於僑泰公司本案現場工地外圍靠人行道旁邊之事實，經自訴
      人陳明在卷（見本院更審卷第九十八頁），又本案僑泰公司建築工地面積廣大
      ，僅自訴人上開不足四平方公尺之系爭殘餘建物尚未處理，故該公司於案發後
      整地，系爭殘餘建物地基之正前方原為本案工程連續壁施工位置，系爭殘餘建
      物倒塌後在正前方，已經有挖導溝配合工程連續壁使用之事實，經被告乙○○
      於本院調查時供述在卷（見本院九十二年三月五日筆錄第八十二頁），並有現
      場基地照片可查（見原審卷第九十八頁），是系爭殘餘建物正面靠近馬路之位
      置，確係僑泰公司原設計規劃連續壁工程施工地點，並且為施工之需要有先挖
      導溝必要之事實，應可確定。
（三）僑泰公司僱用被告丙○○，在系爭殘餘建物後方挖導溝施工前，已先於八十七
      年八月九日，僱工將系爭殘餘建物旁四七六-二地號上之地板先予以切割成十
      餘塊之事實（按四七六-二地號面積甚大，自訴人之系爭殘餘建物僅占有其中
      極小之部分），經自訴人自訴狀陳明在卷，復有照片在卷可稽（見原審卷第一
      二三頁），又被告乙○○係僑泰公司負責本案工地之經理，因系爭殘餘建物未
      拆除前，佔用在工地原設計之連續壁基地內，僑泰公司，擬予以變更設計，將
      連續壁工程向內移至系爭殘餘建物後方以利工地施工，又為配合變更工程之需
      要，應在系爭殘餘建物後方挖導溝供連續壁工程使用，惟因系爭殘餘建物，實
      際佔用情形有如壹片薄牆，為施工之安全，因此於八十七年八月九日，先僱用
      工人在系爭殘餘建物坐落之基地旁與四七六-二地號之地板先予以切割成十餘
      塊，以避免施工時，影響系爭殘餘建物，再於八十七年八月十一日，指示工地
      主任甲○○，另僱請被告丙○○在系爭殘餘建物旁挖導溝，則被告乙○○為避
      免因在薄薄之系爭殘餘建物旁挖導溝施工致系爭殘餘建物有受損之虞，已於挖
      導溝前預作施工安全考量後再施工之事實，已臻明確。
（四）查證人丁○○於原審經隔離訊問證稱：當日係與辛○○「一起從（工地）大門
      進去」，惟證人辛○○則稱係從圍牆縫進去：：，。另證人丁○○謂其「看到
      怪手把房子從上面挖下來：：看到挖了三、四下」，證人辛○○則稱「（問：
      你看到時怎麼挖？）上面下面都有」（見原審卷第八十三頁正、反面、八十四
      頁正、反面），是自稱為目擊證人之丁○○、辛○○前開證述顯然有互相矛盾
      之重大瑕疵，自難採信。況參以系爭殘餘建物，於八十七年八月十一日，因被
      告丙○○在系爭殘餘建物旁，挖導溝時倒塌後係往後方倒下，正前方鐵門及系
      爭殘餘建物之石棉瓦，均係整片向後傾倒，屋頂鐵欄杆未見明顯彎曲及石棉瓦
      嚴重破碎之情形，此有照片可參（見原審卷第六十九頁、七十頁、七十頁、七
      十三頁），設若系爭殘餘建物係因被告丙○○以挖土機由上往下挖下來，多達
      三、四下，該僅薄薄壹片牆之系爭殘餘建物倒地後，屋頂鐵欄杆必定明顯彎曲
      及石棉瓦應係嚴重破碎，顯然與系爭殘餘建物倒地後之照片所示現況不符，則
      目擊證人所為前開怪手從系爭殘餘建物上面挖三、四下之證述，與相片顯示情
      狀有違，當無足採。
（五）按系爭殘餘建物後方之地基，被告丙○○於挖導溝前已經切割，且被告丙○○
      挖導溝時並未挖除系爭殘餘建物之地基（見原審卷第一四八頁正、反面），核
      與自訴人庚○○於本院審理時亦說明『他挖時是在沒有房子的土地上，但因為
      太靠近挖，房屋係被扯拉下的』，揆之上開說明，被告乙○○指示甲○○僱用
      被告丙○○在系爭殘餘建物挖導溝，確係因配合連續壁工程之需要，且施工前
      已經預作安全設施，將系爭殘餘建物之基礎切割，被告丙○○挖導溝時亦無故
      意破壞系爭殘餘建物之地基，且無証據証明被告以挖土機，自系爭殘餘建物屋
      頂往下故意破壞之事證，綜上說明，依據罪疑為無之證據法則，應為有利於被
      告之認定。則系爭殘餘建物，若係因被告丙○○駕駛挖土機所產生之震動或因
      系爭殘餘建物背面因管線之攀爬，致挖導溝時扯到地下之管線而不慎拉扯致系
      爭殘餘建物倒塌，被告等縱有疏未防護，亦屬過失行為，核與毀損須有故意之
      構成要件有間，其過失行為亦屬不罰。
（六）自訴人另指被告乙○○、丙○○，又共謀由丙○○於八十七年八月十二日將系
      爭四六七－二號建築物之基礎地板予以切割後再毀損挖起，並將該地以圍牆圍
      起，又犯刑法毀損罪及強制罪云云，惟查刑法第三百零四條之強制罪，係行為
      人以強暴或脅迫之手段為其犯罪構成要件，僑泰公司將工地以圍牆圍起，並未
      對何人施何強暴、脅迫之手段，顯不該當該罪之構成要件，無由成立該罪。而
      拆屋後之舊基礎已無經濟價值，非屬法律上之物，非刑法毀損罪保護之客體，
      將之毀損亦不為罪。
四、綜上所述，尚不能證明被告犯罪，原審關於論處被告犯刑法第三百五十三條之罪
    科刑，自有未合，另關於被告所為前開三（六）部分，認與有罪部分有裁判上一
    罪，不另為無罪諭知，固非無見，惟有罪部分經本院撤銷改判無罪，此部分則無
    裁判上一罪關係，應並予撤銷，為無罪諭知，上訴意旨否認犯罪執此指摘原判決
    不當，為有理由，應由本院予以撤銷，改判被告無罪之判決。
五、自訴人戊○○、己○○經合法通知無正當理由不到庭，不待其陳述，由被告一造
    辯論而為判決。
據上論斷，應依刑事訴訟法第三百四十三條、第三百六十九條第一項前段、第三百六
十四條、第三百七十一條、第三百零一條第一項，判決如主文。
中      華      民      國    九十二    年      四      月      四      日
                              臺灣高等法院刑事第二十三庭
                                  審判長法  官  黃  瑞  華
                                        法  官  陳  坤  地
                                        法  官  王  淑  滿
右正本證明與原本無異。
如不服本判決應於收受送達後十日內向本院提出上訴書狀，其未敘述上訴之理由者並
得於提起上訴後十日內向本院補提理由書（均須按他造當事人之人數附繕本）。
                                        書記官  陳  思  云
中      華      民      國    九十二    年      四      月      四      日
附錄：本案論罪科刑法條全文
刑法第三百五十三條
毀壞他人建築物、礦坑、船艦或致令不堪用者，處六月以上五年以下有期徒刑。
因而致人於死者，處無期徒刑或七年以上有期徒刑；致重傷者，處三年有以下有期徒
刑。
第一項之未遂犯罰之。


司法院資訊處製作；財團法人民間司法改革基金會備份。
